最　高　行　政　法　院　判　決
　　　　　　　　　　　　　　　　　　 96年度判字第01300號
上　訴　人　甲○○○
被 上訴 人　宜蘭縣三星鄉公所
代　表　人　劉燉亮
上列當事人間因耕地三七五租約事件，上訴人對於中華民國94年
11月30日臺北高等行政法院94年度訴字第00236號判決，提起上
訴，本院判決如下：
    主  文
上訴駁回。
上訴審訴訟費用由上訴人負擔。
　　理  由
一、緣上訴人所有坐落宜蘭縣三星鄉○○段第314、315、319、3
    19-1地號（變更前為阿里史段阿里史小段第70、71、71-1地
    號）等4筆土地，與訴外人（即承租人）游玉女、游水盆訂
    有耕地三七五租約，最近一次租約自民國（下同）86年1月1
    日起至91年12月31日止，租期屆滿時，上訴人於公告受理期
    間內，以其所有收益不足以維持一家生活為由，向被上訴人
    申請收回出租耕地自耕，承租人亦於公告期間內申請續訂租
    約，被上訴人審查結果，上訴人90年度收入總額為新臺幣（
    下同）226,652元，90年度支出生活費用總額513,560元，收
    支相抵為負數286,908元，承租人90年度收入總額1,103,305
    元，90年度全年支出生活費546,116元，收支相抵為正數557
    ,189元，被上訴人依前開規定以92年9月18日鄉民字第09200
    10476號函，核定上訴人收回自耕，並請承租人於92年二期
    農作物收益季節後，93年一期作開始耕作前，將系爭耕地返
    還上訴人，上訴人應償還系爭耕地特別改良事項之費用。承
    租人不服，先後提起訴願，宜蘭縣政府嗣以上訴人外孫等由
    其父謝明杰列報扶養親屬，享有免稅額之優惠，上訴人卻主
    張該外孫等皆由其扶養，二者互有矛盾；又被上訴人核計出
    、承租人雙方90年度收支明細皆有錯誤，原處分顯有違誤，
    以93年6月15日府訴字第0930018899號訴願決定書撤銷原處
    分，由被上訴人另為適法之處分。被上訴人以93年6月28日
    鄉民字第0930007109號函回復上訴人與承租人雙方訂立之三
    地照字第153號租約書。上訴人不服，提起訴願，遭決定駁
    回，提起行政訴訟，經原審94年度訴字第00236號判決（下
    稱原判決）駁回後，遂提起本件上訴。
二、本件上訴人於原審起訴主張：依民法第1114條、第1115條規
    定，上訴人對謝享軒、李享恩亦有扶養義務，而謝享軒、李
    享恩實際上亦與上訴人同居而受上訴人扶養，此業據被上訴
    人派員實地訪查無訛。謝享軒、李享恩是否與上訴人共同生
    活並由上訴人扶養，上訴人之鄰人知悉最詳，而上訴人之鄰
    居邱雄麒及羅東鎮賢文里里長游本全皆已出具證明書予以證
    明。所得稅法中關於免稅額之規定，僅係關於稅捐之申報，
    而實際上係何人扶養，仍應依事實加以認定。原處分及訴願
    決定以謝享軒及李享恩業經渠等之父謝明杰依所得稅法第17
    條第1項第1款第2目之規定，列報為其90年度所得稅申報之
    免稅額，即謂該2人並非由上訴人扶養，根本未依謝享軒及
    李享恩確係由上訴人扶養之事實來加以認定，且係將公法上
    之課稅義務與民法上之扶養混為一談，自無足取。謝享軒、
    李享恩係於90年1月8日即遷入與上訴人同一戶籍，而本件爭
    議發生之初始係92年9月間，衡情謝享軒、李享恩應無為本
    件爭議而遷籍之情事，故本案應無內政部86年12月24日台（
    86）內地字第8609424號函之適用等語，求為判決撤銷原處
    分及訴願決定。
三、被上訴人則以：所得稅法第17條第1項第1款第2目雖無明定
    須由其父母扶養始能享有免稅額，然依民法親屬編規定父母
    應列為扶養子女之最優先順序，又查謝享軒及李享恩之父母
    並無民法第1116條負扶養義務者之經濟能力，不足扶養二人
    之情事，理應列為二人之扶養人。宜蘭縣政府93年6月15日
    府訴字第0930018899號訴願決定，認為謝享軒及李享恩90年
    度由其父謝明杰列報扶養親屬，享有免稅之優惠，又成為上
    訴人扶養親屬，二者互有矛盾，有釐清之必要，作出「撤銷
    原處分，由原處分機關（即被上訴人）於收受決定書之次日
    起二個月內另為適法之處分」之訴願決定。被上訴人據此以
    93年6月28日鄉民字第0930007109號函回復出、承租人雙方
    訂立之三地照字第153號租約，並請上訴人提供新事證據以
    處分，然上訴人未就90年收支明細內容提出新事證，僅就訴
    願決定內容提出異議，故被上訴人認為既無新事證，本件經
    扣除謝享軒及李享恩之生活費後，其收入及支出相抵後為正
    數，即為收益足以維持一家生活，不符耕地三七五減租條例
    第19條第1項、第4項及耕地三七五租約清理要點第4點第4款
    有關收回自耕之規定等語，資為抗辯。
四、原審斟酌全辯論意旨及調查證據之結果，以：所得稅法第17
    條第1項第1款第2目前段雖未明定未滿20歲之子女須由其父
    母扶養始能享有免稅額，然依民法親屬編規定父母應列為扶
    養子女之最優先順序。又本件上訴人90年度全年收入總額為
    226,652元，其女李瓊芬及女婿謝明杰90年度各類綜合所得
    共計589,150元，另李瓊芬名下有房屋及土地各2筆，二人經
    濟能力遠較上訴人為佳，並無民法第1116條所定之負扶養義
    務者之經濟能力，不足扶養未滿20歲之子女之情事，則何以
    未滿20歲之謝享軒、李享恩未由渠等之父母扶養，反由上訴
    人扶養，此既違常情，且上訴人未檢具事證具體說明謝享軒
    及李享恩未由渠等之父母扶養，反由上訴人扶養之理由安在
    ，所訴顯無理由。上訴人提出之戶籍謄本，僅足資證明上訴
    人與謝享軒及李享恩籍設同戶，上訴人另提出之邱雄麒及游
    本全出具之證明書、被上訴人派員實地訪查等證據，亦僅足
    資證明上訴人與謝享軒及李享恩有共同生活居住之事實，至
    於上訴人就其主張之其扶養謝享軒及李享恩，負擔該二人生
    活費用及教育費等情，並未舉證以實其說，自難採信，是以
    原處分於法並無違誤，乃判決駁回上訴人在原審之訴。
五、上訴人上訴意旨除援用原審主張外，並補稱略謂：原審捨實
    際扶養之情形，竟認謝享軒、李享恩2人並非上訴人扶養，
    復以謝享軒及李享恩之父母之經濟能力遠較上訴人為佳，而
    認謝享軒及李享恩由上訴人扶養有違常情云云。惟原審之上
    開論斷均屬推測之詞，且未說明其所依憑之證據為何，再參
    以李瓊芬名下房屋及土地各2筆如未變現，亦無法以之為扶
    養之使用，原審以此為認經濟能力較佳，亦有未當。從而原
    審以上開推測之詞，並未說明其所依憑之證據為何，就此部
    分而言，即有行政訴訟法第243條第2項第6款判決不備理由
    之違法。其次，原審置上訴人所提邱雄麒及游本全所出具證
    明書之內容於不顧，反謂：「原告就其主張之其扶養謝享軒
    及李享恩，負擔該二人生活費用及教育費等情，並未舉證以
    實其說」。故原判決對於前開證明書之內容何以不可採信，
    並未說明其理由，則原審判決就此部分亦有行政訴訟法第24
    3條第2項第6款判決不備理由之違法。又前開邱雄麒及游本
    全所出具證明書，其上既已載明謝享軒、李享恩自出生迄今
    一直都由上訴人扶養並共同生活及負擔教育費用及生活費等
    支出費用，原審如認此部分尚有疑義，自可傳證該2人加以
    調查，乃原審並未此為，置該證明書之內容於不顧，則原審
    亦有應予調查證據而未調查之違法。再卷附之93年6月15日
    府訴字第0930018899號訴願決定書中記載：「……謝享軒、
    李享恩於九十年一月八日遷入後，與其有共同生活之事實，
    原處分機關列計謝享軒及李享恩九十年度全年生活費用固非
    無據」，則以謝享軒、李享恩與上訴人同居，則渠等之生活
    費用係由同居之上訴人負擔係屬常態之事實，苟係由非同居
    之人負擔即屬變態之事實，而變態事實應由他造舉證證明，
    乃原判決竟違反舉證責任原則，而謂上訴人未舉證以實其說
    ，則原判決就此部分亦有行政訴訟法第243條第1項判決適用
    法則不當之違法等語。
六、本院查:原審所敘述上訴人90年度全年收入總額為226,652元
    ，其女李瓊芬及女婿謝明杰90年度各類綜合所得共計589,15
    0元，另李瓊芬名下有房屋及土地各2筆，二人經濟能力遠較
    上訴人為佳等情，有財政部臺灣省北區國稅局90年度綜合所
    得稅各類所得資料清單及財產歸屬資料清單，附於原處分卷
    可稽，即以現金所得而言，其女及女婿之所得，亦高於上訴
    人，原審據以認定其女及女婿經濟能力較佳，並無上訴人所
    指摘係推測之詞，有判決不備理由之違法情事；次查，原判
    決復已敘明上訴人提出之邱雄麒及游本全出具之證明書、僅
    足資證明上訴人與謝享軒及李享恩有共同生活居住之事實，
    而無法作為有負擔扶養費用之證據，上訴人就其主張之其扶
    養謝享軒及李享恩，負擔該二人生活費用及教育費等情，並
    未舉證以實其說，而不予採信，係原審斟酌全辯論意旨及調
    查證據之結果所為之認定，經核並無違誤。至於上述二人出
    具之證明書所載「謝享軒及李享恩．．自出生迄今，一直都
    由上訴人扶養並共同生活及負擔教育費及生活費等支出費用
    」一節，查謝享軒及李享恩之父母，並非無力負擔扶養義務
    ，而有需由上訴人負擔扶養義務，業經原判決論述甚明，而
    該二證人僅為鄰居，依一般經驗法則，並未介入上訴人家務
    之金錢經濟事務，原審不採信其證明書，未予傳訊證人，並
    無上訴人所指摘之有應予調查證據而未調查之違法；再者，
    夫妻雙薪家庭，將子女託由父母照顧，而由夫妻負擔費用，
    是為目前工業社會之常態事實，上訴人主張由非同居之人負
    擔扶養費用，屬變態之事實，應由他造舉證證明，指摘原判
    決違反舉證責任原則，而謂上訴人未舉證以實其說，判決有
    適用法則不當之違法云云，亦無可採。原審斟酌全辯論意旨
    及調查證據之結果，而為駁回上訴人之起訴之判決，並無違
    誤，縱原審雖有未於判決中加以論斷者，惟尚不影響於判決
    之結果，與所謂判決不備理由之違法情形不相當。至上訴人
    等主張其他各節，僅係涉及原審判決事實認定與證據取捨，
    與違背法令無涉，依行政訴訟法第242條規定意旨，自不得
    作為上訴本院之理由，況該部分業經原審一一論駁在案。綜
    上所述，上訴意旨，均無足採。上訴人仍執前詞指摘原判決
    違誤，求予廢棄，為無理由，應予駁回。
據上論結，本件上訴為無理由，爰依行政訴訟法第255條第1項、
第98條第3項前段，判決如主文。
中　　華　　民　　國　　96　　年　　7　　 月　　26　　日
                  第四庭審判長法  官　鍾　耀　光
                              法  官  黃  本  仁
                              法  官  姜　仁　脩
                              法  官　王　德　麟
                              法  官　黃　清　光
以  上  正  本  證  明  與  原  本  無  異
中　　華　　民　　國　　96　　年　　7　　 月　　26　　日
　　　　　　　　　　　　　　　書記官　阮　桂　芬
